【裁判字號】    98,訴,355
【裁判日期】    980921
【裁判案由】    確認買賣關係不存在等
【裁判全文】
臺灣臺南地方法院民事判決               98年度訴字第355號
原      告  第一商業銀行股份有限公司
法定代理人  丁○○
訴訟代理人  鄭曉東律師
            魏緒孟律師
被      告  甲○○○
訴訟代理人  侯勝昌律師
被      告  丙○○
訴訟代理人  紀錦隆律師
            孫大昕律師
上列當事人間請求確認買賣關係不存在等事件，經本院於民國98
年9月7日言詞辯論終結，判決如下：
    主      文
確認被告甲○○○與被告丙○○間於民國九十七年十月二十三日
，就坐落台南縣歸仁鄉○○○段五００地號土地，應有部分二分
之一，及同段五００之二地號土地，應有部分二分之一之買賣關
係不存在。
被告丙○○應將前項所示之土地，於民國九十七年十月三十一日
以買賣為原因所為之所有權移轉登記予以塗銷。
訴訟費用新台幣貳萬陸仟玖佰參拾捌元由被告連帶負擔。
    事實及理由
壹、原告起訴主張：
一、訴外人佳楷鋼鐵有限公司（下稱佳楷公司）於民國97年2月1
    4日邀同被告甲○○○、訴外人朱文清為連帶保證人，向原
    告借款，詎原告忽於97年12月19日接獲佳楷公司通知已停止
    營業，並聲明對原告之債務無法清償，原告遂依法向法院聲
    請支付命令，經台灣高雄地方法院核發支付命令，命佳楷公
    司及甲○○○、朱清文應連帶給付原告新台幣（下同）34,4
    99,617元及其利息、違約金確定，足見被告甲○○○亦積欠
    原告上開之債務。
二、被告甲○○○為佳楷公司之負責人，明知佳楷公司瀕停業狀
    態，已無能力清償其負債，原告將追償佳楷公司及甲○○○
    之責任，竟將其所有坐落台南縣歸仁鄉○○○段500地號土
    地，應有部分2分之1，同段502地號土地，應有部分2分之1
    （該2筆土地下稱系爭土地），於97年10月31日以形式上之
    買賣為登記原因，辦理所有權移轉登記予被告丙○○。查上
    開買賣及過戶之日期，已瀕佳楷公司停業之日期，合理可信
    被告甲○○○應係出於脫免原告追償之目的，而將系爭土地
    過戶予被告丙○○，其又無法提出合理憑證足供認有買賣關
    係存在，且過戶後被告甲○○○已無充分財產足資清償對原
    告之債務，則被告間就系爭土地之買賣及所有權移轉關係，
    應不存在。
三、被證7號第1頁被告丙○○之帳戶，平常只有數萬元的存款，
    卻在97年11月4日突然有二筆各128萬元、72萬元（編號20、
    21號）之鉅款匯入，然後能在翌日即97年11月5日再轉帳支
    出200萬元。依被告丙○○所稱，該128萬元、72萬元是伊為
    買土地而分別向庚○○、己○○借的，然而此語與其答辯（
    二）狀所稱分別在97年10月24日及97年11月24日向訴外人楠
    錡股份有限公司（下稱楠錡公司）或庚○○各借200萬元來
    買土地等語不符，亦與其出示被證5、6號之存摺內容不符；
    又其答辯（二）狀稱97年11月5日自帳戶中領出200萬元是「
    還給楠錡公司（負責人為庚○○）」等語，惟此與其98年4
    月29日供稱該筆200萬元是給付被告甲○○○之土地價金云
    云不符，且如前述，該200萬元的來源是前一日匯入的128萬
    元（庚○○匯入）及72萬元（己○○匯入），豈有庚○○借
    錢給被告丙○○來還給庚○○自己的楠錡公司之理？綜上所
    述，足見被告丙○○所稱買賣價金之來源、交付等，均互相
    矛盾，顯有重大瑕疵，本件買賣確屬虛偽。
四、被告間就系爭土地之買賣及所有權移轉關係既不存在，則被
    告丙○○在形式上登記為所有權人，即屬無法律上原因而受
    利益，並侵害真正所有權人甲○○○之權利，且侵害原告之
    求償權，而被告間故為此等不實過戶登記，實難期待彼等將
    自動塗銷過戶登記，堪認屬怠於行使權利，原告得依民法第
    242條、第767條、第179條之規定，代位甲○○○請求丙○○應將系爭土地之所有權移轉登記塗銷，使土地回復登記於
    甲○○○名下。
五、被告丙○○所言與卷附證據不符：
（一）被告丙○○於鈞院98年4月29日筆錄稱：「（被證7號第1
      頁）編號20號，128萬元的款項是庚○○匯給我的，編號
      21號是一位己○○匯給我的，編號20號的款項，是我買系
      爭土地向庚○○借的，編號21號也是我向己○○借的，也
      是為了買系爭土地」等語，惟查：（1）華南銀行小港分
      行函文指明128萬元（即編號20號）之匯款人是己○○，7
      2萬元（即編號21號）之匯款人是庚○○，足證被告丙○○所言不實。（2）又被告丙○○98年4月23日答辯（二）
      狀指稱伊於97年11月5日自其華銀小港分行領款200萬元以
      清償伊向楠錡公司之借款云云，然該200萬元之金錢來源
      就是上開匯入被告丙○○帳戶的128萬元、72萬元，豈有
      「庚○○」匯款給被告丙○○來還楠錡公司（負責人庚○○）之理？（3）被告丙○○於上開答辯（二）狀亦指明
      該128萬元、72萬元是用來「還款」，被告丙○○本人卻
      說這二筆錢是用來「買土地」，二者顯然矛盾。（4）若
      依被告丙○○答辯（二）狀所述之買賣價金420萬，是分
      三期各支付20萬元（向乙○○借）、200萬元（向楠錡公
      司借）、200萬元（向庚○○借），再加上被告丙○○所
      稱用來買土地的128萬元、72萬元，則總價金豈非高達620
      萬元？綜上，足見被告丙○○對買賣付款之事，顯然不知
      ，其所稱「買賣」一節，應屬虛偽。
（二）被告丙○○同日復稱「第二期款的200萬元，我是拿我的
      投資款還給乙○○，我的投資部分是投資我小舅子的公司
      ，還有我任職公司的暗股，我從我小舅子公司拿回180幾
      萬元，從我公司拿回20萬元，我小舅子的公司是楠錡公司
      」等語，惟查：（1）依上開說明，該200萬元顯非自公司
      投資回收股金，而是來自庚○○、被告丙○○之匯款。（
      2）金額方面亦有不符，帳戶資料顯示二筆各為128萬元、
      72萬元，並非180餘萬元、20萬元。（3）被告丙○○98年
      5月22日答辯（三）狀竟又改口稱其小舅子的公司是「奇
      昇鋼鐵企業有限公司」（下稱奇昇公司），而非丙○○筆
      錄所稱之「楠錡公司」。
（三）綜上，足見丙○○所言與卷內證據不符，矛盾百出，其所
      稱買賣一節，應非實在。
六、證人己○○所言，亦不實在：
（一）己○○稱伊要向丙○○買奇昇公司的暗股，但「沒談妥要
      賣多少錢」、「這筆錢是先借給他的」、「我不確定他有
      多少股份」、「當時還沒有談到每股要賣多少錢」、「直
      到目前為止，都還沒有談到股份買賣的事」、「謝奇陵跟
      我說我才表示要買他的股份」、「每股要買多少錢也不知
      道」、「我自己也不知道公司的股份現在每股價值多少錢
      」等語，顯不符常情，按己○○對股份買賣毫無概念，竟
      率爾「我只有128萬元可以借他，所以就匯128萬元給他」
      ，且迄今仍未談到買賣股份之事，豈非異於常情。
（二）己○○稱伊只有128萬元可以借被告丙○○，然查買賣系
      爭土地之第二期款200萬元就是自己○○帳戶中領出（參
      被證5號），足證己○○所言不實，而被告丙○○又辯稱
      第二期之200萬元已還款，還款來源中有一部分又是向己○○借來的128萬元，如此，豈非己○○借錢給被告丙○○來還被告丙○○欠己○○（無論是直接積欠或間接透過
      庚○○而積欠）之款項？此種循環資金流程，顯屬虛偽。
七、證人庚○○所言亦非實在：
（一）庚○○同樣證稱97年11月間匯72萬元給被告丙○○係要向
      被告丙○○購買奇昇公司股份，依此說法，則被告丙○○
      竟將奇昇公司股份一物二賣，分別賣給己○○及庚○○，
      且庚○○亦不知股份價值，到目前也未談到買賣股份之事
      ，顯違經驗法則。
（二）如前所述，庚○○在被告丙○○尚欠伊之楠錡公司200萬
      元情形下，竟借72萬元給被告丙○○，並用以還款給楠錡
      公司，此亦屬循環資金流程，亦非真實。
八、如鈞院認為被告間確有買賣關係存在，則因被告甲○○○於
    土地過戶後已無充分財產足供清償對原告之債務，且其於瀕
    債務到期將受追償之際處分土地，究竟有何必要於斯時出售
    土地？售地款項用途流向為何？被告丙○○如何利用該土地
    ？均非無疑，如無法釋疑，即可認被告丙○○亦係出於幫助
    被告甲○○○脫免追償之目的而為買賣，且其處分土地已害
    及原告之債權，原告得依民法第244條第2項規定，訴請撤銷
    被告間就系爭土地之買賣及所有權移轉行為，並於撤銷後，
    依民法第244條第4項規定，請求被告丙○○應塗銷系爭土地
    所有權移轉登記。
九、並聲明：
（一）先位聲明：求為判決如主文第1、2項所示。
（二）備位聲明：被告甲○○○與丙○○間就系爭土地所為買賣
      之債權行為及所有權移轉之物權行為均應予撤銷。被告丙○○應將系爭土地之所有權移轉登記塗銷。
貳、被告甲○○○則以：
一、被告間就系爭土地之買賣訂有不動產買賣合約書（下稱系爭
    買賣合約），雙方依約給付價金及移轉所有權，其債權及物
    權行為均係出於真正之意思合致而有效。
二、系爭土地之買賣及過戶日期，固已瀕佳楷公司停業之日期，
    惟被告甲○○○當時尚得自由處分系爭土地，因需資金週轉
    ，乃出售系爭土地，雖致生原告無法就系爭土地追償，但不
    能憑此即認被告甲○○○係以此為目的而虛偽為買賣及移轉
    系爭土地之所有權。
三、被告甲○○○擔任負責人之佳楷公司於97年12月19日通知原
    告停止營業前，即已陷於資金週轉困難，嗣於98年1月間佳
    楷公司之債權銀行即紛紛對佳楷公司為支付命令及查封財產
    之法律程序，因此，被告即將取得之系爭買賣價金分別於98
    年l月15日繳納佳楷公司之97年度營業稅2,026,943元、同年
    3月12日繳納98年l、2月份之營業稅822,256元，其餘款項則
    做為被告之家庭生活開支所需，此部分則未有留存相關單據
    。
四、被告甲○○○未向丙○○告知其經濟狀況，雙方純就系爭土
    地為買賣交易，原告未就被告丙○○係為被告甲○○○脫免
    追償之目的而為買賣乙節提出任何舉證，故其訴請撤銷被告
    間之買賣及所有權移轉行為，尚屬無據云云，資為抗辯。並
    聲明：原告之訴駁回。
參、被告丙○○則以：
一、先位部分（被告間就系爭土地所為之買賣及所有權移轉登記
    是否出於通謀虛偽意思表示？）：
（一）查被告丙○○前於97年10月14日向被告甲○○○購買系爭
      土地，並約定買賣價金為420萬元，訂約當日即先付定金2
      0萬元，合先敘明。
（二）系爭買賣合約簽立後，被告丙○○於取得系爭土地農用證
      明後，於97年10月24日於高雄市第二信用合作社先將首期
      款200萬元以匯款方式匯入出賣人即被告甲○○○設於永
      豐銀行三民分行之帳戶。俟系爭土地所有權移轉登記手續
      辦妥後，於97年11月23日復將殘餘款項200萬元以現金方
      式付清。
（三）此外，系爭土地買賣尚有代書各項費用明細表及地政規費
      收據可稽，核被告雙方間買賣關係確實存在，系爭土地所
      有權移轉行為亦受土地法第43條公示效力規定保障，附此
      敘明。
（四）就買賣價金中定金20萬元之來源：
      被告丙○○於97年10月14日簽訂系爭買賣合約前，即向當
      初介紹被告丙○○買受系爭土地之乙○○（同為親戚）借
      款20萬元以代墊定金，且乙○○亦係當初代理被告丙○○
      處理系爭土地買賣之人，並參與系爭合約簽訂之過程，乙○○就20萬元之資金來源當知之甚詳。嗣經證人戊○○於
      98年4月15日蒞庭供稱：「出賣人在訂約時有收到20萬元
      的現金」，乙○○亦證稱：「．．．當天我們有拿20萬元
      給甲○○○簽收，．．．我有借20萬元給丙○○付訂金，
      價金是在甲○○○家談好的，該20萬元是我做生意的週轉
      金．．．」等語，足徵乙○○確有借款20萬元予被告丙○○用以支付購買系爭土地之第一期定金。
（五）就買賣價金中於97年10月24日匯款第二期款200萬元之來
      源：
（１）楠錡公司之負責人庚○○為被告丙○○之小姨子，而該筆
      200萬元資金來源係由楠錡公司借貸予被告丙○○，而以
      股東己○○之名義於高雄第二信用合作社三多分社之活期
      儲蓄存款存摺電匯匯入被告甲○○○於永豐銀行三民分行
      之帳戶。
（２）經查，高雄第二信用合作社於98年5月18日函略以：「三
      、97.10.24『電匯』200萬元支出之目的帳戶戶名：帳號0
      000000000000000、收款人戶名：甲○○○（檢附提款單
      、匯款申請書）」及永豐商業銀行三民分行98年5月11日
      函所附「存摺存款歷史往來明細查詢一覽表」中第九行「
      2008／10／24．．．存入1,999,970.00．．．備註說明：
      丙○○」，足見訴外人己○○確以其設於高雄第二信用合
      作社三多分社之活期儲蓄存款存摺電匯匯入被告甲○○○
      於永豐銀行三民分行之帳戶。
（３）且由於楠錡公司就被告丙○○所貸200萬元款項部分，純
      屬私人間之借貸關係，非屬公司營業項目，故不予算入楠
      錡公司會計帳目內，此於楠錡公司說明書業已詳敘。
（六）就買賣價金中於97年11月24日第三期款現金200萬元之來
      源：
（１）被告丙○○於97年11月24日向楠錡公司負責人庚○○借貸
      現金200萬元，而該筆資金係其於聯邦銀行五甲分行之活
      期儲蓄存款存摺提領出，再交由被告用以支付買受系爭土
      地之剩餘尾款。
（２）自聯邦商業銀行五甲分行於98年5月15日函檢附「訴外人
      庚○○（存款帳號000-00-0000000），97／11／24於本分
      行『現金支出』新台幣貳佰萬元之相關資料」以觀，足證
      庚○○確以其設於聯邦銀行五甲分行之活期儲蓄存款存摺
      提領出現金200萬元，再交由被告丙○○用以支付買受系
      爭土地之剩餘尾款。
（七）被告丙○○嗣於97年11月5日再從其於華南銀行小港分行
      之活期儲蓄存款存摺以轉帳方式分別將被告於97年10月24
      日向楠錡公司所借之200萬元款項分別還款而匯入90萬元
      及110萬元至楠錡公司於華南銀行南高雄分行及華南銀行
      東高雄分行之帳戶內。另被告丙○○向乙○○所貸20萬元
      借款，業已清償完畢，目前被告丙○○僅尚欠於97年11月
      24日向楠錡公司負責人庚○○借貸現金200萬元。
（八）又被證七第20、21號於97年11月4日存入被告丙○○銀行
      帳戶之128萬元及72萬元之來源，係被告丙○○為籌措先
      前向楠錡公司所貸之200萬元借款，因而將其投資於其小
      舅子謝奇陵所經營之奇昇公司之股份（謝奇陵名下之暗股
      ）轉讓所得之價金。又謝奇陵為庚○○之胞弟，而己○○
      為楠錡公司之員工，亦為奇昇公司之股東，彼此甚為熟識
      ，是己○○將其高雄第二信用合作社三多分社之活期儲蓄
      存款存摺借予楠錡公司用以收付公司款項。要之，被告丙○○出售奇昇公司股份所得之價金而由庚○○及己○○之
      名義匯入被告丙○○之銀行帳戶內，用以清償楠錡公司於
      97年10月24日所貸之200萬元。
（九）此觀華南商業銀行小港分行於98年5月20日函略謂：「97
      年11月4日跨電匯128萬元，匯款銀行合庫南高雄分行，匯
      款人己○○；跨電匯72萬元，匯款銀行彰化銀行前鎮分行
      ，匯款人庚○○。另97年11月5日轉出200萬元，係轉入本
      行東高雄分行110萬元帳號：000000000000，戶名楠錡企
      業有限公司，餘90萬元轉入本行南高雄分行帳號：000000
      000000，戶名庚○○帳戶。」，益徵被告丙○○確於97年
      11月5日從其設於華南銀行小港分行之活期儲蓄存款存摺
      以轉帳方式分別將被告於97年10月24日向楠錡公司所借之
      200萬元款項分別還款而匯入90萬元及110萬元至楠錡公司
      於華南銀行東高雄分行及庚○○於華南銀行南高雄分行之
      帳戶內。且上開說明亦證實被證七第20、21號於97年11月
      4日存入被告丙○○銀行帳戶之128萬元及72萬元之來源，
      係被告丙○○出售奇昇公司暗股所得之價金，並以庚○○
      及己○○之名義匯入被告丙○○之銀行帳戶內，此業據證
      人庚○○、謝奇陵及己○○分別於98年5月27日、7月22日
      在鈞院證述甚明。
（十）再者，就原告於98年5月4日之「民事準備書及聲請調查證
      據狀」所載證人戊○○、乙○○與被告丙○○間於98年4
      月29日之供述及與被告丙○○於98年4月23日之民事答辯
      （二）狀所載部分互有不符云云。答辯理由茲分述如后：
（１）就證人乙○○與被告丙○○間之證詞部分：
    證人乙○○於鈞院所稱：「張說他有二百多萬元」乙節係
      指被告丙○○有參與投資其小舅子謝奇陵為負責人之奇昇
      公司之股份。嗣因被告丙○○購買系爭土地，而將其當時
      於奇昇公司之股份轉售所得之投資金額加上被告丙○○現
      所任職公司分紅之款項，合計約有200多萬元。
    就第三期款200萬元之來源部分，係被告丙○○於97年11
      月24日向楠錡企業負責人庚○○借貸而來。而庚○○與證
      人乙○○為夫妻關係，故庚○○自其聯邦銀行五甲分行之
      活期儲蓄存款存摺提領出200萬後，由證人乙○○轉交予
      被告甲○○○用以支付買受系爭土地之剩餘尾款，並無矛
      盾之處。
    就第三期款200萬元還款期間而言，證人乙○○證稱： 「
      當初他有談到六、七『個』月就會還清」，而非原告所指
      稱之「六、七月就會還清」之誤認。另雖被告丙○○陳稱
      年底分紅才還，惟畢竟大家是親戚（即連襟），6、7個月
      還清或年底還清，大家不會去計較。
（２）就證人乙○○與戊○○間之證詞部分：
    系爭土地辦理過戶之規費，係由賣方即被告甲○○○與買
      方即被告丙○○各有其負擔之部分。而被告丙○○之規費
      部分係由證人乙○○交予被告甲○○○，再由被告甲○○○支付予代書，並無不合，僅係證人戊○○就證人乙○○
      將規費交予被告甲○○○乙事並不知情而已。
    就簽訂系爭買賣合約之時間言之，因事隔久遠，記憶不免
      模糊，買賣雙方來證人戊○○代書事務所之確切時間已不
      復記  憶，僅有大致印象約為傍晚時刻，此與證人乙○○
      所述「晚上七、八點到代書事務所」等語，並不相違。
（３）就被告丙○○於98年4月29日之供述與其於98年4月23日之
      民事答辯（二）狀所載內容部分：
    就第二期款200萬元部分，係楠錡公司之負責人庚○○借
      貸予被告丙○○，而以股東己○○之名義（即己○○之帳
      戶由乙○○夫妻使用）於高雄第二信用合作社三多分社之
      活期儲蓄存款存摺電匯匯入被告甲○○○於永豐銀行三民
      分行之帳戶。證人乙○○為庚○○之配偶，前已述及，且
      其亦屬楠錡公司之股東，關係甚為密切。故被告丙○○向
      庚○○借款200萬元，而由證人乙○○命楠錡公司之會計
      林佳蓉以被告丙○○之名義電匯予被告甲○○○，是被告
      丙○○所述「第二期款我是請乙○○幫我付的」與答辯（
      二）狀所載，自無杆格。
    承上所言，被告丙○○向庚○○借系爭土地之第三期款20
      0萬元，由證人乙○○（即庚○○之夫、被告丙○○之連
      襟）轉交予被告甲○○○用以支付買受系爭土地之剩餘尾
      款。
    被告丙○○於鈞院所稱之「編號22號的200萬元，是我匯
      給朱的土地價款」等詞。探究其原意，應係指編號22號之
      200萬元乃被告丙○○於97年10月24日向楠錡公司乙○○
      夫妻借貸而以其名義匯款予被告甲○○○之同額借款而將
      之返還予楠錡公司，非謂被告丙○○於97年11月5日始將
      第二期款電匯予被告甲○○○。
（十一）其次，原告於民事辯論意旨狀第三頁泛稱：「楠錡公司、
      奇昇公司，均係丙○○之親屬設立，實無『暗股』之需要
      ．．．」亦屬主觀臆測之詞，蓋被告丙○○之所以插謝奇
      陵於奇昇公司之暗股，目的無非係恐其所任職之緯燕實業
      有限公司知悉上情後，會認被告丙○○無法專心致力於公
      司所營之業務，而有一心二用之疑慮，是被告丙○○始插
      謝奇陵於奇昇公司之暗股，合乎情理。
（十二）被告丙○○於奇昇公司之暗股係謝奇陵98年2月增資前投
      資額（即600萬元）之半數300萬元，而結算奇昇公司至97
      年底之盈餘，奇昇公司尚虧損約80萬元，由被告丙○○承
      擔半數之虧損額後，其於奇昇公司之出資額為260萬元，
      再扣除出售予己○○及庚○○之暗股200萬元，僅剩60萬
      元，與謝奇陵於98年7月22日在鈞院之證述完全相符，非
      謂原告指鹿為馬之「扣除出售予己○○及庚○○之暗股20
      0萬元部分後，被告丙○○尚餘260萬元暗股」，原告所述
      核與實情有間，委無足採。
（十三）己○○於97年9、10月間與被告丙○○協商暗股買賣事宜
      ，而直至同年11月4日始確定買賣暗股之具體金額而將128
      萬元匯給被告丙○○，並無可議之處。爾後，己○○另配
      合奇昇公司增資計畫而再增資192萬元，二者合計320萬元
      。而謝奇陵嗣於98年2月5日以己○○增資之192萬元及購
      買被告丙○○插於謝奇陵之128萬元暗股，合計320萬元一
      併匯入奇昇公司設於華南銀行光華分行之帳戶內，並無不
      合。此始有奇昇公司變更登記表所示「股東己○○出資額
      3,200,000元」字樣之緣由。惟己○○上揭出資額僅係出
      資當時依照法令規定需登記於變更登記表內，而奇昇公司
      於98年5月間結算公司上一年度之盈餘虧損，直至同年6月
      方得確定公司各股東經扣除公司97年度虧損後之確實出資
      額。故而，奇昇公司變更登記表原所登記之出資額並非即
      代表各股東實際上於98年經結算申報公司資產負債後所現
      存之出資額，實際出資額尚需結算上一年度公司整體虧損
      後始能計算得出，此方有己○○在鈞院陳述其於98年6月
      才談妥股份買賣事宜之始末，其間自無矛盾之處。
（十四）己○○設於高雄第二信用合作社三多分社之活期儲蓄存款
      存摺內第2、3、5欄付款銀行均為彰化銀行苓雅分行，票
      款金額分別為160萬元、160萬元及120萬元部分，經查，
      被告甲○○○為負責人之佳楷公司於97年間向楠錡公司借
      貸2000萬元，此有97年7月14四日台中銀行國內匯款申請
      書回條可稽。而上開三筆款項係被告甲○○○開立其為發
      票人之支票用以償還楠錡公司之部分借款。
（十五）原告於98年8月4日民事辯論意旨狀所稱：「．．．惟查楠
      錡公司資本額不過2,900萬元，卻借出68%的資本額，顯不
      可能．．．」云云。然楠錡公司自81年核准設立起迄今約
      17年之久，資本額疏少變動，充其量僅係基於資本三原則
      （即確定、維持、不變），俾保護公司債權人並維護公司
      信用之最低保障，故資本額並不等同於楠錡公司之實際可
      資運用之資產，原告容有誤解。另乙○○並未迴避認識被
      告甲○○○，而係最初係認識被告甲○○○之夫，而後因
      系爭土地出售乙事始認識被告甲○○○，原告所言，實不
      足採。
（十六）又原告指稱「被告甲○○○尚有土地待售，何不以此土地
      逕行作價還款給楠錡公司即可．．．」，蓋楠錡公司受領
      佳楷公司還款之遠期支票時，根本未預料到佳楷公司會於
      97年底赫然停業，自無法事前要求被告甲○○○以系爭土
      地作價給楠錡公司，更遑論以系爭土地之買賣價金用來還
      款。次查，佳楷公司至97年底停業時，尚積欠原告3,449
      萬元、97年度營業稅2,026,943元及98年度營業稅822,256
      元等龐大債務未予償還，而被告甲○○○又為佳楷公司之
      負責人及連帶保證人，要難謂其無出售系爭土地之必要。
（十七）奇昇公司於97年10月間向佳楷公司購買鋼鐵等貨物，貨款
      合計為5,287,065元，此有佳楷公司出具之電子計算機統
      一發票可稽，足證奇昇公司與佳楷公司間素有業務往來。
      嗣奇昇公司為清償上開貨款，乃簽發以奇昇公司為發票人
      ，付款銀行為台中商業銀行鳳山分行，發票日均為97年10
      月23日之連號支票4紙（支票號碼：FSA0000000-0000000
      ），票面金額除末一紙係1,321,767元外，其餘三紙皆為l
      ,321,766 元。準此，本件被證五存摺內第4欄票款金額為
      1,321,766元之支票即為上開奇昇公司開立予佳楷公司用
      以清償貨款之支票，而佳楷公司再以該支票償還對楠錡公
      司之部分欠款無訛。且奇昇公司簽發該支票之發票日為97
      年10月23日，雖與系爭買賣合約第二期款200萬元之匯款
      日期僅間隔一日，然此純屬巧合，尚難僅因兩者時間接近
      ，即遽認被告等有循環流動資金云云。
（十八）原告復於民事辯論意旨狀稱「丙○○於97年11月4日賣股
      所得200萬元，何以先行匯款予楠錡公司及庚○○之帳戶
      ？導致其需於同年月24日再向庚○○借款200萬元支付尾
      款．．．」等詞。究其實，被告丙○○將出售奇昇公司暗
      股所得之200萬元償還其於97年10月24日向「楠錡公司」
      借貸之200萬元，自無不合。因楠錡公司與庚○○分屬不
      同法律上主體，不容混淆。第二期200萬元係被告丙○○
      向楠錡公司借款，公司需經常性運用相當資金，故資金自
      須充足以應商業週轉之用，因此當被告丙○○籌得200萬
      元款項時，自應優先歸還予楠錡公司，無庸置疑。至於第
      三期款係向小姨子庚○○所借，影響程度自不能與公司相
      提並論，且庚○○與被告丙○○又為親戚關係，通常不會
      太苛求具體之還款期限，是原告上開所辯不足採信。
（十九）末者，原告屢次於書狀中所爭執之爭議，均係枝微末節之
      事項。衡諸本件紛爭之重心應探究於系爭土地之買賣交易
      ，買賣雙方對該筆交易是否確有實質之金錢往來，方為正
      辦。而買賣雙方間就系爭土地如何買賣、價格協商、查看
      土地及交易價金420萬元部分之付款及來源依據，被告丙○○皆於歷次書狀中詳載。縱令被告丙○○與證人等之證
      言有些許瑕疵，然係因事隔久遠，記憶模糊所致，實無礙
      於本件系爭土地實質買賣價金流向之真正。況買賣雙方簽
      訂系爭買賣合約時，係由代書戊○○進行相關作業，證人
      均於鈞院供述甚詳，是系爭土地之交易情形實與一般土地
      買賣無異。詎原告仍堅執被告丙○○與庚○○、謝奇陵及
      乙○○之親戚間內部資金調度之瑣事而加以模糊本件訴訟
      之爭點（即買賣雙方就系爭土地買賣之真實性）。
二、備位部分（原告是否得依民法第244條第2項規定，訴請撤銷
    被告間系爭土地所為之買賣及所有權移轉登記？）：
（一）被告間係有償買賣行為，按民法第244條第2項之規定，於
      行為時明知有損害於債權人之權利者，以受益人於受益時
      亦知其情事者為限，債權人方得聲請法院撤銷。
（二）查原告備位聲明僅主張被告間係出於損害原告債權而為買
      賣云云，始終未提出被告丙○○明知原告公司與被告甲○○○間有債務之關係，仍故意損害原告債權之積極證明，
      而遽認被告間就系爭土地之交易可得撤銷，即屬無據。
三、綜上所述，被告丙○○向被告甲○○○購買系爭土地之價金
    420萬元之資金來源，均有所本，並無原告所稱虛偽買賣交
    易乙節存在或有明知系爭土地交易有損害原告債權之情事，
    是原告主張誠屬無理云云，資為抗辯。並聲明：原告先位及
    備位之訴均駁回。
肆、按確認法律關係之訴，非原告有即受確認判決之法律上利益
    者，不得提起之，民事訴訟法第247條第1項定有明文；而所
    謂即受確認判決之法律上利益，係指因法律關係之存否不明
    確，致原告在私法上之地位有受侵害之危險，而此項危險得
    以對於被告之確認判決除去之者而言，故確認法律關係成立
    或不成立之訴，苟具備前開要件，即得謂有即受確認判決之
    法律上利益，縱其所求確認者為他人間之法律關係，亦非不
    得提起（最高法院27年上字第316號、42年台上字第1031號
    、52年台上字第1240號判例意旨參照）。本件原告主張被告
    甲○○○將系爭土地出賣予被告丙○○係通謀虛偽意思表示
    而無效乙情，既為被告甲○○○、丙○○所爭執，而該買賣
    關係存在與否，關係原告得否請求強制執行系爭土地以滿足
    其對被告甲○○○之系爭借款債權，是原告私法上之地位即
    有受侵害之危險，且得以本件確認之判決除去，揆諸前揭說
    明，原告提起本件確認之訴有即受確認判決之法律上利益，
    先予敘明。
伍、兩造不爭執之事實：
一、訴外人佳楷公司於97年2月14日邀同被告甲○○○（亦為佳
    楷公司負責人）、訴外人朱文清為連帶保證人，向原告借款
    。佳楷公司於97年12月19日通知原告其已停止營業且無法清
    償債務，原告遂聲請台灣高雄地方法院核發支付命令，命佳
    楷公司及甲○○○、朱文清應連帶給付原告34,499,617及利
    息、違約金，該支付命令已於98年2月16日確定。
二、被告甲○○○於97年10月31日以買賣為登記原因，將其所有
    系爭土地辦理所有權移轉登記予被告丙○○。
陸、得心證之理由：
    本案爭執之關鍵在於：被告間就系爭土地所為之買賣是否出
    於通謀虛偽意思表示？經查，
一、按當事人主張有利於己之事實者，就其事實有舉證之責任，
    民事訴訟法第277條前段定有明文。被告主張被告間就系爭
    土地確有買賣關係，既為原告所否認，則被告對該有利於己
    之事實，自應負舉證責任。查被告固提出系爭買賣合約及相
    關存摺、匯款資料為證，被告所舉之證人乙○○、己○○、
    庚○○、謝奇陵、戊○○於本院審理時亦均證稱：系爭買賣
    合約為真正等語，惟查：
（一）就被告丙○○償還楠錡公司200萬元資金來源部分，被告
      丙○○於98年4月29日言詞辯論時陳稱：（被證7第1頁）
      編號20號128萬元的款項是庚○○匯給我的，編號21號己○○匯給我的，編號20號的款項是我買系爭土地向庚○○
      借的，編號21也是我向己○○借的，也是為了買系爭土地
      。第二期款的200萬元，我是拿我的投資款還給乙○○，
      我的投資部分是投資我小舅子的公司，還有我任職公司的
      暗股，我從我小舅子公司拿回180幾萬元，從我公司拿回
      20萬元，我小舅子的公司是楠錡公司等語（98年4月29日
      言詞辯論筆錄），然被告丙○○於98年8月12日民事辯論
      意旨狀卻表示：編號20號128萬元的款項是被告丙○○賣
      奇昇公司股份給己○○所得之價金，編號21號72萬元的款
      項是被告丙○○賣奇昇公司股份給庚○○所得之價金。就
      被告丙○○於華南銀行小港分行97年11月5日轉帳支出之2
      00萬元部分，被告丙○○於98年4月23日答辯（二）狀表
      示，被證7號（編號22號，97年11月5日轉帳200萬元）是
      丙○○從其華南銀行小港分行帳戶領出，用來還給楠錡公
      司以清償第二期借款200萬元，然被告丙○○於本院審理
      時則陳稱：編號22號的200萬元，是我匯給甲○○○的土
      地價款等語（98年4月29日言詞辯論筆錄），被告丙○○
      就上開資金來源及用途之供述陳述不一，倘被告丙○○確
      有向被告甲○○○購買系爭土地，並支付價款420萬元，
      何以被告丙○○無法說清楚上開資金之來源及用途？足見
      丙○○對買賣付款之事，顯然不知，其所稱「買賣」一節
      ，應屬虛偽。
（二）被告丙○○主張其於97年11月5日分別匯入90萬、110萬至
      庚○○所有華南銀行南高雄分行、楠錡公司所有華南銀行
      東高雄分行之資金來源為97年11月4日由己○○匯款128萬
      元、同日由庚○○匯款72萬元。惟查，依被告丙○○所言
      ，庚○○係被告丙○○之小姨子，被告丙○○何時償還債
      務，庚○○不會太計較，則被告丙○○積欠庚○○經營之
      楠錡公司200萬元債務，庚○○大可直接從其應給付予被
      告丙○○之股款72萬元中扣除即可，何須先由庚○○於97
      年11月4日匯款72萬元予被告丙○○，再由被告丙○○於
      隔日即97年11月5日匯款90萬元至庚○○所有華南銀行南
      高雄分行帳戶？被告丙○○雖辯稱：楠錡公司與庚○○分
      屬不同法律主體，其係向楠錡公司借款200萬元，非係向
      庚○○借款云云，惟查，倘楠錡公司與庚○○之帳戶確區
      分明確，為何被告丙○○於97年11月5日不向楠錡公司清
      償全部款項，反將其中90萬元匯入庚○○帳戶？顯見被告
      係為製造資金流向之證據，始為上開不合常情之匯款方式
      。證人庚○○附合被告證稱：被告丙○○於97年10月24日
      向我借200萬元，後來他在11月4日（應係11月5日）有還
      我200萬元，其中90萬元匯到我的戶頭，其餘的110萬元匯
      到楠錡公司的戶頭，．．．後來又向我借200萬元。我有
      匯72萬元給丙○○，這是我要跟丙○○買奇昇公司股份的
      錢等語（98年5月27日言詞辯論筆錄），亦不足採信。
（三）被告丙○○表示賣與己○○128萬元之奇昇公司股份，用
      以清償向楠錡公司之借款200萬元。惟查，
（１）證人謝奇陵於本院審理時證稱：己○○所買股份已登記於
      股東名簿，金額係320萬元，其中128萬元是向丙○○購買
      。己○○於增資時有出資192萬元．．．，98年2月24日完
      成增資登記，己○○有匯錢給我們公司．．．等語（98年
      7月22日言詞辯論筆錄），證人己○○於本院審理時亦證
      稱：我投資奇昇公司320萬元，扣掉我向丙○○購買之128
      萬元股份，我匯192萬元給奇昇公司，約在98年1月或2月
      匯款等語（98年7月22日言詞辯論筆錄），然被告所提奇
      昇公司所有華南銀行光華分行帳戶於98年2月5日有己○○
      匯款320萬元紀錄，此與證人己○○證述其匯192萬元給奇
      昇公司乙節不符。
（２）證人己○○於本院審理時證稱：當時是丙○○要賣他的股
      份，我就先匯這筆錢給他，因為我要跟他買這些股份，這
      筆錢是先借給他的，因為當時還沒有談妥要賣多少錢。我
      不確定他有多少股份。當時還沒有談到每股要賣多少錢。
      直到目前為止，都還沒有談到股份買賣的事。每股要買多
      少錢也不知道。我自己也不知道公司的股份現在每股價值
      多少錢等語（98年5月27日言詞辯論筆錄），證人己○○
      對被告丙○○有多少奇昇公司之股份，每股價值多少均不
      知情，就匯128萬元給被告丙○○，且迄98年5月27日言詞
      辯論時，仍未與被告丙○○談到股份買賣乙事，實與常情
      有異，難以採信。
（３）證人庚○○於本院審理時證稱：我有匯72萬元給丙○○，
      這是我要跟丙○○買奇昇公司股份的錢，我不知道他有多
      少股份，也不知道每股的價值是多少，到目前為止也沒有
      談妥要以何價格來購買，大家也沒有談到要在何時談妥這
      件事情，因為大家都是親戚等語（98年5月27日言詞辯論
      筆錄），證人庚○○對被告丙○○有多少奇昇公司之股份
      ，每股價值多少均不知情，就匯72萬元給被告丙○○，且
      迄98年5月27日言詞辯論時，仍未與被告丙○○談到股份
      買賣乙事，實與常情有異，亦難採信。
（４）證人謝奇陵於本院審理時雖證稱：（被告丙○○是否為奇
      昇公司的股東？）被告丙○○有奇昇公司的暗股，我有奇
      昇公司百分之50的股份，丙○○是插我的暗股，．．．至
      於己○○向被告丙○○買的股份已經登記在股東名冊，金
      額是320萬元，中間有128萬元是跟丙○○買的。我們是在
      98年2月24日完成增資登記等語（98年7月22日言詞辯論筆
      錄），然證人己○○證稱迄98年5月27日言詞辯論時，仍
      未與被告丙○○談到股份買賣乙事，已如前述，被告丙○○與證人己○○迄98年5月27日言詞辯論時，既未談到股
      份買賣乙事，謝奇陵竟能預先在98年2月24日奇昇公司增
      資時，就將128萬元「買賣暗股」的股份登記給己○○？
      證人謝奇陵之上開證詞，不足採信。
（四）證人乙○○於本院審理時證稱：丙○○說他有二百多萬元
      ，第二期款200萬元丙○○也是向我借的，但是第一、二
      期款都還給我了，第三期款200萬元是向我太太庚○○借
      的。．．．，當初我們沒有談到利息的問題，因為我們是
      親戚，當初他（指被告丙○○）有談到六、七個月就會還
      清等語（98年4月29日言詞辯論筆錄），被告丙○○卻陳
      稱：當時我並沒有現金。剩下的200萬元（第3期款）我說
      年底分紅時才還給他，但是沒有講說要分幾年還給他等語
      （98年4月29日言詞辯論筆錄），二者就買賣系爭土地時
      丙○○是否有2百多萬元及第3期價金200萬元何時清償，
      供述不一，再者，倘如證人乙○○所言，被告丙○○當時
      還有2百多萬元，被告丙○○何須向乙○○、庚○○等借4
      20萬元？證人乙○○上開證詞，自不足採。
（五）證人戊○○於本院審理時證稱：規費的部分，有關甲○○○的部分是由她本人拿給我的，丙○○的部分是由乙○○
      拿給我的等語（98年4月29日言詞辯論筆錄），證人乙○○則證稱：規費的部分是我拿錢給甲○○○付給代書的等
      語（98年4月29日言詞辯論筆錄），二者就被告丙○○應
      負擔之規費是何人拿給代書戊○○之供述不一，證人戊○○、乙○○之上開證詞，實難採信。
（六）彰化銀行苓雅分行98年6月22日彰苓字第098001303號函指
      出己○○在高雄第二信用合作社三多分社之活期儲蓄存款
      存摺，於97年10月21日兌現2張面額160萬元，於97年10月
      24日兌現1張面額120萬元之支票，其發票人為被告甲○○○；證人己○○則於97年10月24日自其於高雄第二信用合
      作社三多分社之活期儲蓄存款存摺電匯200萬元入被告甲○○○於永豐銀行三民分行之帳戶，顯見此屬被告故意創
      造之資金流程外觀，實非給付買賣價金。被告雖辯稱：被
      告甲○○○為負責人之佳楷公司於97年間向楠錡公司借貸
      2,000萬元，上開三筆票款係被告甲○○○開立其為發票
      人之支票用以償還楠錡公司之部分借款云云，惟查，既係
      佳楷公司積欠向楠錡公司之借款，為何要用被告甲○○○
      個人之支票償還？又楠錡公司自己有銀行帳戶，上開200
      萬元為何要匯入證人己○○之帳戶？被告上開所辯與常情
      有違，亦難採信。
（七）被告丙○○雖辯稱：楠錡公司借給伊200萬元購買系爭土
      地，然楠錡公司函復本院稱：就上開200萬元，除銀行帳
      戶外，該公司並未另外作帳云云，此實一般公司之會計作
      業不符，尚難採信。
（八）本院請被告甲○○○說明其收受系爭420萬元價金之用途
      ，被告甲○○○98年4月20日民事陳報狀陳稱：被告甲○○○擔任負責人之佳楷公司於97年12月19日通知原告停止
      營業前，即已陷於資金週轉困難，嗣於98年1月間佳楷公
      司之債權銀行即紛紛對佳楷公司為支付命令及查封財產之
      法律程序，因此，被告即將取得之系爭買賣價金分別於98
      年l月15日繳納佳楷公司之97年度營業稅2,026,943元、同
      年3月12日繳納98年l、2月份之營業稅822,256元，於98年
      6月17日言詞辯論時則陳稱：被告丙○○匯給我們的200萬
      元是匯到永豐銀行三民分行之帳戶，我們繳稅的錢是我們
      保留在身上的現金，並非以該帳戶的存款來繳稅。（你們
      收到200萬元現金的價金是放在哪裡？）向當事人查明後
      再陳報等語。查被告甲○○○自承98年1月間佳楷公司之
      債權銀行紛紛對佳楷公司為支付命令及查封財產之法律程
      序，衡情被告甲○○○豈會將其出售個人所有系爭土地所
      得之價金，用以清償佳楷公司積欠之營業稅？又上開繳稅
      金額多達2,849,199元，被告甲○○○豈會全部保留在身
      上？且被告甲○○○迄言詞辯論終結時，仍未說明被告丙○○交付之第3期價金200萬元現金放在何處，實難相信被
      告間就系爭土地之買賣為真正。
二、按表意人與相對人通謀而為虛偽意思表示者，其意思表示無
    效，民法第87條第1項前段定有明文。準此，因出於通謀虛
    偽意思表示所成立之買賣債權契約及其所有權移轉登記之物
    權行為自應認為無效（最高法院94年度台上字第1640號判決
    參照）。查被告所提出用以證明被告間就系爭土地確有買賣
    關係之人證、物證，有上開矛盾及違反常情之處而難以採信
    ，且被告丙○○對如何支付系爭買賣價金及該資金之來源，
    說法前後不一，被告甲○○○亦未能清楚說明其收受系爭買
    賣價金之流向，已如前述，從而，原告主張被告甲○○○為
    逃避原告追償，與被告丙○○間就系爭土地買賣係屬通謀虛
    偽意思表示，無買賣關係存在等情，應堪採信。被告間既無
    移轉系爭土地所有權之意思，依前揭規定，其意思表示應為
    無效，被告間就系爭土地之買賣關係應不存在，其所為之物
    權行為亦屬無效，被告丙○○雖登記為系爭土地之所有權人
    ，惟因所有權移轉之物權行為無效，亦無法取得系爭土地之
    所有權。
三、按債務人與第三人通謀而為虛偽意思表示，將其所有不動產
    為第三人設定抵押權，債權人請求塗銷抵押權設定登記以回
    復原狀時，僅須以該第三人為被告，毋庸併列債務人為共同
    被告（最高法院88年度台上字第338號判決參照），又債務
    人欲免其財產被強制執行，與第三人通謀而為虛偽意思表示
    ，將其所有不動產為第三人設定抵押權，債權人可依侵權行
    為之法則，請求第三人塗銷登記，亦可行使代位權，請求塗
    銷登記，兩者任其選擇行使之（最高法院67年度第5次民事
    庭庭長推總會決議(二)、最高法院73年度台抗字第472號判例
    參照）。被告丙○○雖登記為系爭土地之所有權人，惟被告
    間就系爭土地之買賣關係應不存在，其所為之物權行為亦屬
    無效，已如前述，被告甲○○○自得請求被告丙○○塗銷該
    所有權移轉登記，今被告甲○○○怠於請求被告丙○○塗銷
    ，原告為被告甲○○○之債權人，依上開說明，原告為保全
    其債權，自得代位被告甲○○○請求被告丙○○塗銷該所有
    權移轉登記。
柒、綜上所述，被告間就系爭土地之買賣關係既屬通謀虛偽意思
    表示而無效，渠等間之買賣關係自始不存在，則原告請求確
    認系爭買賣關係不存在，並代位被告甲○○○請求被告丙○○應將系爭所有權移轉登記予以塗銷，為有理由，應予准許
    。本件原告先位請求既屬有據，本院就其備位請求自無再行
    審查之必要，併此敘明。又本件訴訟費用26,938元（第1審
    裁判費）應由敗訴之被告甲○○○、丙○○連帶負擔，爰確
    定如主文第3項所示。
捌、訴訟費用負擔之依據：民事訴訟法第85條第2項、第87條第1
    項。
中    華    民    國    98    年     9    月    21    日
                  民事第三庭    法  官  蘇正賢
以上正本係照原本作成
如對本判決上訴，須於判決送達後20日內向本院提出上訴狀
中    華    民    國    98    年     9    月    21    日
                                書記官  陳美萍


司法院資訊處製作；財團法人民間司法改革基金會備份。
